【裁判字號】    98,簡上,169
【裁判日期】    980805
【裁判案由】    竊盜
【裁判全文】
臺灣臺北地方法院刑事判決             98年度簡上字第169號
上  訴  人
即  被  告  丁○○
選任辯護人  乙○○律師
上列被告因竊盜案件，不服本院中華民國九十八年三月二十七日
所為之九十八年度簡字第一○八九號刑事簡易判決（聲請簡易判
決處刑案號：九十八年度撤緩偵字第五七號），提起上訴，本院
管轄第二審之合議庭判決如下：
    主  文
原判決撤銷。
丁○○意圖為自己不法之所有，而侵占遺失物，處罰金新臺幣伍
仟元，如易服勞役，以新臺幣壹仟元折算壹日，減為罰金新臺幣
貳仟伍佰元，如易服勞役，以新臺幣壹仟元折算壹日；又竊盜，
未遂，處拘役伍拾日，如易科罰金，以新臺幣壹仟元折算壹日，
減為拘役貳拾伍日，如易科罰金，以新臺幣壹仟元折算壹日。
    事  實
一、丁○○罹患有精感性精神病（另稱躁鬱症）疾患，於躁症症
    狀活躍而未臻穩定狀態、仍可見情緒激躁易變、注意力缺損
    、興趣增加、睡眠不穩定、知覺、判斷力以及其他認知能力
    減低等精神症狀下，於民國九十六年三月二十日前後某日，
    行經臺北市內湖區○○○路與成功路圓環附近，拾獲丙○○
    、甲○○之駕照各一紙，因上開病症發作，對於外界事務之
    知覺、理會、判斷能力及自由決定意思之能力，已達較普通
    人之平均程度顯著減低之程度，竟意圖為自己不法之所有，
    予以侵占入己；又於九十六年三月二十七日凌晨二時許，在
    臺北市大安區○○○路○段一七○巷五弄內，因上開病症發
    作，對於外界事務之知覺、理會、判斷能力及自由決定意思
    之能力，已達較普通人之平均程度顯著減低之程度，竟意圖
    為自己不法之所有，駕駛其所有車號六Ｌ─七七九號營業自
    小客車，自駕駛座車窗伸手開啟停置於路旁之自小客車右側
    車門，而著手行竊，嗣吳承達、孫笠誠駕車經過，見其行跡
    可疑加以詢問，丁○○隨即駕車逃逸而竊盜未遂，吳承達、
    孫笠誠亦趨車於巷口將丁○○攔停後報警處理，始查獲上情
    。
二、案經臺北市政府警察局大安分局報告臺灣臺北地方法院檢察
    署檢察官偵查後聲請簡易判決處刑。
     理  由
壹、程序方面：
    按被告以外之人於審判外之言詞或書面陳述，除法律有規定
    者外，不得作為證據，刑事訴訟法第一百五十九條第一項定
    有明文；復按被告以外之人於偵查中向檢察官所為之陳述，
    除顯有不可信之情況者外，得為證據，同法第一百五十九條
    之一第二項亦有規定；另按被告以外之人於審判外之陳述，
    雖不符前四條之規定，而經當事人於審判程序同意作為證據
    ，法院審酌該言詞陳述或書面陳述作成時之情況，認為適當
    者，亦得為證據；當事人、代理人或辯護人於法院調查證據
    時，知有第一百五十九條第一項不得為證據之情形，而未於
    言詞辯論終結前聲明異議者，視為有前項之同意；同法第一
    百五十九條之五規定甚明。本案據以認定上訴人即被告丁○○犯罪事實之證據，除證人孫笠誠於偵查中向檢察官所為之
    陳述，業經具結且無顯不可信之情形存在，依刑事訴訟法第
    一百五十九條之一第二項規定，自具備證據能力；其餘之傳
    聞證據，因被告於本院言詞辯論終結前，均未對於證據能力
    聲明異議，視為同意上開證據具備證據能力；本院審酌該等
    言詞陳述或書面陳述作成之情況，相關陳述人均未曾主張非
    出於任意性或不正取供，足信作成時之情況，應無違法或不
    當情事，因而認為適當，依刑事訴訟法第一百五十九條之五
    規定，該等言詞陳述或書面陳述，均具備證據能力而均得作
    為證據，合先敘明。
貳、實體方面：
一、證據之認定：
  (一)被告丁○○於本院審理時固坦認其於九十六年三月二十日前
    後某日，行經臺北市內湖區○○○路與成功路圓環附近，拾
    獲丙○○、甲○○之駕照後予以侵占入己，復於九十六年三
    月二十七日凌晨二時許，在臺北市大安區○○○路○段一七
    ○巷五弄內，駕駛其所有車號六Ｌ─七七九號營業自小客車
    ，自駕駛座車窗伸手開啟停置於路旁之自小客車右側車門等
    情，惟矢口否認有何竊盜未遂之犯行，辯稱：因為想買同一
    款式車輛始扳取車門把手，沒有竊盜的犯意云云。
  (二)經查：
  1.被告於九十六年三月二十日前後某日，行經臺北市內湖區○○○路與成功路圓環附近，拾獲丙○○、甲○○之駕照各一
    紙，意圖為自己不法之所有，予以侵占入己之事實，業據被
    害人甲○○於檢察官偵查中指述其駕照在永和民權路遺失等
    語屬實（九十六年度偵字第七六八五號卷【下稱偵查卷】第
    四九頁參照），並經被害人丙○○於警詢時證述明確（偵查
    卷第十三頁至第十五頁參照），復有贓物認領保管單二紙及
    採證照片二幀在卷可證（偵查卷第三一、三二、三五、三六
    頁參照），且被告於偵查及本院審理時亦自白不諱（偵查卷
    第九四頁及本院卷第六五頁反面參照），是依上開補強證據
    已足資擔保被告於檢察官偵查時及本院審理中所為之上開任
    意性自白具有相當程度之真實性，而得確信被告前述自白之
    犯罪事實確屬真實，足以認定被告確有於上開時地，為前述
    侵占丙○○、甲○○遺失之駕照之犯行甚明。
  2.被告又於九十六年三月二十七日凌晨二時許，在臺北市大安
    區○○○路○段一七○巷五弄內，意圖為自己不法之所有，
    駕駛其所有車號六Ｌ─七七九號營業自小客車，自駕駛座車
    窗伸手開啟停置於路旁之自小客車右側車門，而著手行竊，
    因吳承達、孫笠誠詢問始竊盜未遂等情，業據證人吳承達、
    孫笠誠分別於警詢及檢察官偵查時證稱：九十六年三月二十
    七日凌晨二時許，我們開車經過忠孝東路四段一七○巷五弄
    ，要回我們自己的停車場，看見一臺計程車靠在路邊停放的
    一臺車子靠得很近，幾近同向併排，因那邊是單行道，被告
    的車子向左靠，被告先開該路邊停放車輛後座的右側車門，
    又開車往前一點再開副駕駛的車門等語屬實（證人吳承達部
    分，偵查卷第十九、二十頁參照；證人孫笠誠部分，偵查卷
    第二一、二二頁及第五十頁參照），且被告於偵查及本院審
    理時亦自白不諱（偵查卷第九四頁及本院卷第六五頁反面參
    照），是依上開補強證據已足資擔保被告於檢察官偵查時及
    本院審理中所為之上開任意性自白具有相當程度之真實性，
    而得確信被告前述自白之犯罪事實確屬真實，足以認定被告
    確有於上開時地，著手行竊而未遂之犯行甚明。
  3.被告雖以：因其欲購買同款車輛，始徒手扳開自小客車車門
    云云置辯，惟查，證人孫笠誠證稱：我們看到被告後上前詢
    問，後來被告的計程車往右邊方向停住，我們在他駕駛座的
    左側問他為何要碰車子，被告稱那是他朋友的車子，我們就
    請他打電話給他的朋友，他有拿起電話，之後說不關我們的
    事，叫我們走，我們不走，請他先打電話，之後就開車逃逸
    等語屬實（偵查卷第五十頁參照），則被告若欲購買同款車
    輛，僅須在旁觀看即可，何須動手開啟他人車輛之車門？且
    經證人孫笠誠質疑其行為時，被告若無何為自己不法所有之
    竊盜犯意，僅須表明其用意即可，何須對證人孫笠誠謊稱係
    朋友車輛，經證人孫笠誠要求撥打電話給該名友人後，始倉
    皇離去？況被告自承動手開啟車門之車輛是豐田ＴＯＹＯＴ
    Ａ的白色自小客車（本院卷第六五頁反面參照），則被告以
    駕駛營業自小客車為業，斷無可能不知和泰汽車股份有限公
    司總代理之豐田汽車，在臺北市之營業所及服務廠據點眾多
    ，高達二十四家，且由被告所在位置前往最近之位在臺北市
    大安區○○○路○段一二二號之北都豐田大安服務廠，距離
    僅三點六公里，車行時間僅九分鐘，有豐田汽車據點查詢資
    料一紙及臺灣Ｇｏｏｇｌｅ地圖網路查詢資料二紙在卷可憑
    ，被告若欲購買同款車輛，僅須前往最近之豐田汽車營業據
    點賞車、試乘即可，何須在夜深人靜之凌晨二時許，開啟停
    放路邊車輛車門，啟人疑竇？足認被告係基於為自己不法所
    有之意圖，而徒手開啟車輛車門，所辯係圖卸之詞，不足採
    信。
  (三)本院將被告送臺北市立聯合醫院鑑定行為時之精神狀態，鑑
    定結果認：「蔡員（即被告）於施測過程合作、應答流利，
    談及症狀控制不穩定，導致許多衝動行為時（如短時間買了
    三棟房子導致負債、家中堆滿購買過量之日用品、與路人衝
    動口角、無法控制隨手竊取他人物品等），情緒低落沮喪，
    頗受症狀干擾之苦。具病識感，自述長期服藥記憶力下降，
    職業為計程車司機十餘年，近年來常忘記客人要去的地點而
    重複詢問，對工作狀況造成明顯困擾。蔡員於魏氏成人智力
    量表（ＷＡＩＳ─ＩＩＩ）表現，語文智商九十六，操作智
    商七十八，總計智商八十七，落於中等至邊緣範圍，語文能
    力優於操作能力。智力測驗的算術分測驗中，題目較長或複
    雜的應用題不易記住，閉眼專注仍顯困難。聽覺訊息立即記
    憶尚可，但較長或複雜的訊息便會出現困難；推論其工作記
    憶、思考轉換能力可能出現缺損。且視覺訊息處理及非語言
    抽象推理能力不佳，心理運動速度較慢，與常模相較為弱勢
    能力。蔡員在有關精神症狀部份，其思考歷程有時不符現實
    、疑心重，不易與人相處；自覺有活動量大、性慾強、自制
    力差、自大等特質，合併個案之行為表現，可能曾出現疑似
    躁症症狀。人格特質部份，人際互動模式較退縮，習慣與人
    保持距離，較冷漠、不善於表達正向情感，然實際上頗渴望
    他人的關心與注意。行為模式容易衝動、與人衝突、挫折忍
    受度不佳；暫時無法排除受疾病症狀影響之可能。情緒部份
    ，出現明顯憂鬱及焦慮症狀，有慢性化的可能，且自覺已經
    影響目前生活。自述有死亡相關意念，建議需持續追蹤並提
    供必要協助。結論：綜合以上所述及蔡員之過去生活史、疾
    病史、身體檢查、精神狀態檢查及心理評估結果，本次鑑定
    認為其係一『情感性精神病（另稱躁鬱症）』之患者，其行
    為時因此一心智障礙，而致其辨識行為違法及依其辨識而行
    為之能力，有顯然減低之情形。蔡員涉及本案犯行當時，均
    處於躁症症狀活躍而未臻穩定狀態，仍可見情緒激躁易變，
    注意力缺損，興趣增加，睡眠不穩定，知覺、判斷力以及其
    他認知能力減低之情形，繼而造成蔡員於涉案行為時，或未
    及判斷可能之後果，或因行為與衝動控制能力薄弱而涉及不
    法，因此，本次鑑定認為，蔡員涉及這些案件時，其時之精
    神狀態係受躁症症狀影響而致使其對於外界知覺理會及判斷
    能力，以及自由決定意思之能力，皆較普通人之平均程度顯
    然減退，致使其辨識行為違法及依其辨識而行為之能力，有
    顯然減低之情形。」等語，此有臺北市立聯合醫院九十八年
    七月一日北市醫松字第○九八三○七一五九○○號函附精神
    鑑定報告書一份在卷可參（本院卷第四五至四九頁參照），
    本院依據被告於案發前後之行為表現及上開鑑定結果，認被
    告於本案行為時因精神障礙致其辨識行為違法之能力顯著減
    低。
  (四)綜上所述，本案事證已臻明確，被告犯行堪以認定，依法應
    予論科。
二、論罪科刑之法律適用：
  (一)核被告所為，係犯刑法第三百三十七條之侵占遺失物罪及同
    法第三百二十條第三項、第一項之竊盜未遂罪。其一次侵占
    遺失物之行為，侵害丙○○及甲○○之財產法益，係一行為
    而觸犯數罪名，為想像競合犯，應依法從一重論處侵占遺失
    物罪。
  (二)被告為前開侵占遺失物及竊盜未遂等犯行時，因受其所患精
    神病疾患之影響，致其辨識行為違法及依其辨識而行為之能
    力，有顯然減低，爰依刑法第十九條第二項之規定，減輕其
    刑。又其雖已著手於竊盜路邊停放之自用小客車行為之實施
    ，惟未發生取得財物之結果，其犯罪尚屬未遂，爰依刑法第
    二十五條第二項之規定，遞減輕其刑。
  (三)爰審酌被告高職畢業之智識程度，犯罪之手段尚屬平和、侵
    占所得之財物價值非鉅，竊盜情節亦非重大，查扣之財物已
    發還被害人等一切情狀，分別量處如所主文所示之刑，並分
    別就拘役部分諭知易科罰金之折算標準，及就罰金部分諭知
    易服勞役之折算標準，以資懲戒。
  (四)查本件被告犯罪時間均在九十六年四月二十四日以前，且非
    中華民國九十六年罪犯減刑條例第三條第一項所定不予減刑
    之罪，則依該條例第二條第一項第三款、第七條、第九條之
    減刑規定，應減其宣告刑二分之一，並分別諭知易科罰金及
    易服勞役之折算標準。
  (五)原審以被告罪證明確，予以論罪科刑，固非無見。惟查：被
    告為上開犯行時之精神狀態，已因其精神疾患而致其辨識行
    為違法及依其辨識而行為之能力顯然減低，詳如前述，原審
    因適用簡易判決處刑程序，漏未審酌上情，尚有未洽，是被
    告以其患有精神疾病請求減輕其刑為由，提起上訴，為有理
    由。則原判決既有前揭可議，自屬無可維持，應予撤銷改判
    。
據上論斷，應依刑事訴訟法第四百五十五條之一第一項、第三項
、第三百六十九條第一項前段、第三百六十四條、第二百九十九
條第一項前段，刑法第三百二十條第三項、第一項、第三百三十
七條、第五十五條、第二十五條第二項、第十九條第二項、第四
十一條第一項前段、第四十二條第三項，刑法施行法第一條之一
，判決如主文。
本案經檢察官王育珍到庭執行職務。
中    華    民    國    98    年    8     月    5     日
                  刑事第九庭審判長法  官  林怡秀
                                  法  官  張詩芸
                                  法  官  徐淑芬
以上正本證明與原本無異。
本件不得上訴。
                                  書記官  劉郅享
中    華    民    國    98    年    8     月    5     日
附錄本案論罪科刑法條全文：
中華民國刑法第三百二十條
意圖為自己或第三人不法之所有，而竊取他人之動產者，為竊盜
罪，處五年以下有期徒刑、拘役或五百元以下罰金。
意圖為自己或第三人不法之利益，而竊佔他人之不動產者，依前
項之規定處斷。
前二項之未遂犯罰之。
中華民國刑法第三百三十七條
意圖為自己或第三人不法之所有，而侵占遺失物、漂流物或其他
離本人所持有之物者，處五百元以下罰金。


司法院資訊處製作；財團法人民間司法改革基金會備份。
